【裁判字號】    90,易,193
【裁判日期】    901227
【裁判案由】    詐欺等
【裁判全文】
台灣彰化地方法院刑事判決                            九十年度易字第一九三號
    公  訴  人  臺灣彰化地方法院檢察署檢察官
    被      告  戊○○
    被      告  甲○○
    被      告  丁○○
    被      告  己○○
右列被告等因詐欺等案件，經檢察官提起公訴（八十八年度偵字第一一一七三號），
本院判決如左：
    主  文
戊○○明知為不實之事項，而使公務員登載於職務上所掌之公文書，足以生損害於公
眾，處有期徒刑參月，如易科罰金，以參佰元折算壹日；又幫助意圖為自己不法之所
有，以詐術使人將本人之物交付，處有期徒刑伍月，如易科罰金，以參佰元折算壹日
；又為他人處理事務，意圖為自己不法之利益，而為違背其任務之行為，致生損害於
本人之財產，處有期徒刑肆月，如易科罰金，以參佰元折算壹日；應執行有期徒刑拾
月，如易科罰金，以參佰元折算壹日，緩刑肆年。
甲○○明知為不實之事項，而使公務員登載於職務上所掌之公文書，足以生損害於公
眾，處有期徒刑參月，如易科罰金，以參佰元折算壹日，緩刑參年。
己○○、丁○○明知為不實之事項，而使公務員登載於職務上所掌之公文書，足以生
損害於公眾，各處有期徒刑參月，如易科罰金，以參佰元折算壹日；又幫助意圖為自
己不法之所有，以詐術使人將本人之物交付，各處有期徒刑陸月，如易科罰金，以參
佰元折算壹日；均應執行有期徒刑捌月，如易科罰金，以參佰元折算壹日，緩刑肆年
。
    事  實
一、戊○○、甲○○明知渠等身分證係於民國（下同）八十八年六月間，以新台幣（
    下同）一萬二千元之代價賣予丁○○、己○○；丁○○、己○○亦明知伊等身分
    證係於同年五月間，以一萬七千元之代價賣給庚○○（現由警方另行偵辦），均
    未遺失。戊○○、甲○○、丁○○、己○○四人竟先後基於使公務員登記不實事
    項之犯意，分別於同年七月一日、同年七月十五日、五月卅一日、五月卅一日，
    至該管彰化縣埤頭鄉戶政事務所（戊○○、甲○○）、台北縣中和市第一戶政事
    務所（丁○○）、台北縣淡水鎮戶政事務所（己○○），向承辦業務之戶籍員謊
    稱：「國民身分證於八十八年六月二日，遺失地點不詳（戊○○）」、「國民身
    分證於八十七年二月十七日，在台中市遺失（甲○○）」、「國民身分證於八十
    八年四月，在彰化縣遺失（丁○○）」、「國民身分證於八十八年五月十五日，
    在台中市遺失（己○○）」等語而申請補發，使該承辦業務之戶籍員不知有偽，
    乃於職務上所製作之「補領國民身分證申請書」上為不實之記載，並據以補發新
    身分證予各人，均足生損害於戶政機關對身分證發給業務管理之正確性。
二、戊○○於八十八年六月四日，明知其所有之局號0000000號、帳號000
  0000號之郵政儲金帳戶，如賣予他人，有可能遭他人將之做為詐欺取財之用
    ，仍本於幫助他人詐欺取財之不確定故意，在不詳地點，將上開帳戶之存摺、提
    款卡、印章等物，以七千元之代價賣予丁○○、己○○，渠等則基於幫助他人詐
    欺取財之不確定故意，將上述帳戶交給庚○○供犯罪之用。嗣乙○○於八十八年
    八月七日，收到以「金寶昌產業投信國際機構」為名所寄發之彩單，經核對後中
    獎六十萬元，即以電話聯繫，某自稱石先生者向其訛稱：先繳納稅金二萬五千元
    ，該公司方可寄送中獎之彩金等語，乙○○不疑有詐，將上開金額匯入該人指定
    之前揭戊○○之郵局帳戶後，並未收到獎金，經依電話聯繫，另有自稱蘇科長者
    告知須再匯款，始能取得獎金，乙○○復匯款至指定之郭義宗（因係身分證遺失
    被冒用，警方未據移送）帳戶內，先後共匯款五萬元，惟仍未取得獎金，始知受
    騙。
三、戊○○明知其上開存摺係賣予丁○○、己○○，並未遺失，竟於同年八月廿一日
    ，至彰化縣埤頭郵局，以遺失為由，使該郵局不知情之公務員將此一不實事項登
    載於職務上所掌之公文書後，於同年月廿二日據以補發新存摺予戊○○，足生損
    害於郵局對存摺發給業務管理之正確性。嗣戊○○發現該補發新存摺內存有來源
    不明之二萬五千八百元，竟意圖為自己不法之利益，明知上開帳戶業已借予他人
    使用存錢，而屬為他人處理事務，仍接續於同年月廿二日、廿四日，持該新發之
    存摺將帳戶內所存之前揭款項領出發用，致違背其任務，而生損害於「金寶昌產
    業投信國際機構」之財產。
四、案經被害人乙○○訴由高雄市政府警察局移送台灣彰化地方法院檢察署檢察官偵
    查起訴。
      理  由
一、訊據被告戊○○固坦承有將上開帳戶之存摺、提款卡、印章及其身分證等物賣予
    被告己○○，復謊報遺失申請補發，據以接續提領其帳戶內餘額二萬五千八百元
    等情不諱，被告己○○固坦承有將其身分證幫助收購存摺、提款卡、印章及身分
    證一節不諱，惟均矢口否認知悉被告戊○○之帳戶遭他人持之作為詐欺取財所用
    云云；另被告己○○復辯稱：伊沒有賣身分證，伊身分證確係遺失云云；被告丁○○辯稱：伊並無與己○○一起向戊○○、甲○○等人收購身分證，又伊沒有賣
    身分證，伊身分證確係遺失云云；被告甲○○則辯稱被告丁○○於八十八年三、
    四月間向伊借用身分證，一星期後即告知遺失，伊始去申請補發，並無賣身分證
    云云。惟查：（一）被告戊○○於警訊時業已供稱：「甲○○介紹伊與丁○○及
    其同居男友（即己○○）認識，並將伊之郵政儲金簿借予他等，但我所知整件事
    情應是丁○○之男友在操控」、「（丁○○之男友如何操控？）因丁○○與甲○○在向我遊說時，丁○○之男友亦在場，而且丁○○每要說話時均要向其男友請
    示」等語，復於偵查中供稱：「（埤頭郵局帳號00000000帳號是否你去
    開的？）是的，是丁○○向我借的，他說要用二個月，我就去開給她，她給我七
    千元」、「（阿偉是何人？）是甲○○，他帶我去找丁○○，是甲○○叫我去辦
    好後，就帶我去找丁○○持存摺交給她」等語（見偵查卷八十九年五月二十二日
    偵訊筆錄）；另被告己○○於警訊時亦供稱：「十個月前伊與庚○○在伊開設錄
    影帶出租店認識，約一個月後，他突然向我說他需要一些身分證及郵局儲金簿等
    資料待用，而且數量龐大，請我配合找尋，於是我陸續向他借了五個人之上述資
    料，其中有甲○○、丙○○、丁○○、戊○○、另一名綽號「阿明」朋友，．．
    ．．，我乃以新台幣一萬二千元之代價向右述四人（丁○○除外）購得該所需資
    料後轉手以一萬七千元之代價賣予庚○○，但價錢非一定，不過每份資料我可賺
    取五千元之費用」等語；另證人庚○○於本院訊問時亦證稱：己○○說最近很艱
    苦，看有沒辦法賺錢，我是告訴他說報紙就有登，我賣過一次（身分證），可以
    看報紙等語（見本院九十年七月十二日訊問筆錄），再參以被告己○○連其同居
    女友丁○○身分證均一併賣予庚○○等情以觀，被告己○○焉有喪失此賺錢之機
    會，而不將其身分證亦一併賣予庚○○之理？綜上，足見被告己○○、丁○○二
    人確有將渠等之身分證賣予庚○○，且被告丁○○亦確有與其同居男友一起向被
    告戊○○收購存摺、提款卡、印章及身分證等情，應堪認定。（二）告訴人乙○○確有匯入二萬五千元至被告戊○○之上開帳戶一節，業經告訴人於警訊中指訴
    甚詳，並有被告戊○○新補發之埤頭郵局存摺內頁影本及北斗郵局函覆之客戶歷
    史交易清單在卷可佐，衡諸常情，一般人如有正當用途，自係使用自己之帳戶，
    何需花錢購買他人帳戶，被告戊○○、丁○○、己○○並非至愚之人，在將上開
    帳戶出賣時，即應預知該帳戶有可能遭他人作為詐欺取財之用，是渠等均有幫助
    之不確定故意至明。（三）另訊據被告甲○○於偵查中已自承經被告丁○○告知
  其身分證遺失後，業於八十八年四月十六日申請補發，復有彰化縣埤頭鄉戶政事
    務所函覆之國民身分證申請書附卷可稽，而被告己○○於警訊中亦供稱曾向其收
    購身分證，被告戊○○亦供陳係經其居間介紹，始將身分證等物賣予被告己○○
    等情，已見前述，且證人丙○○亦於警訊時證稱：丁○○係其堂姐，而己○○係
    丁○○男友，．．．．，我舊有身分證於三月就交給己○○，．．．．，而甲○○是在我之後將各資料賣予己○○等語，並有同戶政事務所函覆之第二次國民身
    分證申請書在卷可資佐證，足見被告甲○○明知其身分證係賣給被告己○○，並
    未遺失，仍於同年七月十五日謊報遺失申請補發，其空言係於同年六月廿七日在
    台中市遺失云云，顯不足採。（四）被告戊○○謊報存摺、身分證遺失，另被告
    丁○○、己○○謊報身分證遺失，並均申請補發之犯行，復有北斗郵局函覆之掛
    失止付申請書、及彰化縣埤頭鄉戶政事務所、台北縣中和市第一戶政事務所、台
    北縣淡水鎮戶政事務所函覆之國民身分證申請書在卷為憑。綜上所述，被告等上
    開所辯，顯均係事後卸責之詞，尚難採信。本件事證已臻明確，被告等上揭犯行
    均堪以認定，應依法論科。
二、按刑法之侵占罪須係以「他人」之物而予侵占為構成要件之一，法文規定甚明，
    而戊○○發現該補發新存摺內存有來源不明之二萬五千八百元，上開款項既已存
    入被告戊○○之上揭帳戶，自應認為係被告戊○○所有之款項，被告戊○○將之
    提領自屬有權處分，無侵占可言。惟其將上開帳戶借予他人使用存錢，自屬為他
    人處理事務，嗣被告戊○○擅自將上開款項提領，顯屬違背受託任務，自應成立
    背信罪。是核被告戊○○所為，係犯刑法第二百十四條之使公務員登載不實罪、
    第三百三十九條第一項之幫助詐欺取財罪以及第三百四十二條第一項之背信罪，
    告訴人認被告戊○○擅自提領款項部分係犯侵占罪，似有未洽，已見前述，此部
    份法條應予變更，附此敘明。另被告丁○○、己○○所為，均係犯刑法第二百十
    四條之使公務員登載不實罪以及同法第三百三十九條第一項之幫助詐欺取財罪。
    被告甲○○所為，則係犯刑法第二百十四條之使公務員登載不實罪。被告戊○○
    就犯罪事實三部分所犯之使公務員登載不實罪以及背信罪二罪間，有方法結果之
    牽連關係，應從一重之背信罪處斷。又被告戊○○、丁○○、己○○就詐欺取財
    罪部分，均係基於幫助之犯意而為之，此部份皆應依正犯之刑減輕之。再被告戊○○所犯前揭使公務員登載不實罪、幫助詐欺取財罪及背信罪三罪間以及被告丁○○、己○○所犯前揭使公務員登載不實罪及幫助詐欺取財罪二罪間，犯意各別
    ，行為互殊，皆應予分論併罰。爰審酌被告等之品行、犯罪之動機、智識程度、
    目的、手段、所生危害及犯後態度等一切情狀，分別量處如主文所示之刑，並均
    諭知易科罰金之折算標準以及就被告戊○○、丁○○、己○○部分依法定其應執
    行之刑，以示懲儆。末查被告戊○○、丁○○、己○○、甲○○四人前均未曾受
    有期徒刑以上刑之宣告，有臺灣高等法院被告全國前案紀錄表四紙附卷可按，因
    一時貪念而誤罹刑章，經此起訴、審判，當知所警惕，信無再犯之虞，本院認所
    宣告之刑以暫不執行為適當，爰就被告戊○○、丁○○、己○○部分均併宣告緩
    刑四年，另就被告甲○○部分併宣告緩刑三年，用啟自新。
三、又被告為前開犯罪行為後，刑法第四十一條已於九十年一月十日修正公布，經比
    較修正前後之規定，以修正後之新法較有利於被告，爰依刑法第二條第一項前段
    規定，適用修正後之刑法第四十一條第一項前段，而諭知易科罰金之折算標準，
    附此敘明。
據上論斷，應依刑事訴訟法第二百九十九條第一項前段、第三百條，刑法第二百十四
條、第三十條第二項、第三百三十九條第一項、第三百四十二條第一項、第五十五條
、第二條第一項前段、修正後第四十一條第一項前段、第二項、第五十一條第五款、
第七十四條第一款，罰金罰鍰提高標準條例第一條前段、第二條前段，判決如主文。
本件經檢察官林依成到庭執行職務。
中      華      民      國      九  十      年    十 二   月   二十七   日
                                   臺灣彰化地方法院刑事第二庭
                                       法      官  康  弼  周
右正本證明與原本無異。
如不服本判決，應於判決送達後十日內向本院提出上訴狀( 須附繕本 )。
告訴人或被害人對於判決如有不服具備理由請求檢察官上訴者，其上訴期間之計算係
以檢察官收受判決正本之日期為準。
                                      法院書記官  莊  金  屏
中      華      民      國      九  十      年    十 二   月   三十一   日
刑法第二百十四條
明知為不實之事項，而使公務員登載於職務上所掌之公文書，足以生損害於公眾或他
人者，處三年以下有期徒刑、拘役或五百元以下罰金。
刑法第三百三十九條
意圖為自己或第三人不法之所有，以詐術使人將本人或第三人之物交付者，處五年以
下有期徒刑、拘役或科或併科一千元以下罰金。
以前項方法得財產上不法之利益或使第三人得之者亦同。
前二項之未遂犯罰之。
刑法第三百四十二條
為他人處理事務，意圖為自己或第三人不法之利益或損害本人之利益，而為違背其任
務之行為，致生損害於本人之財產或其他利益者，處五年以下有期徒刑、拘役或科或
併科一千元以下罰金。
前項之未遂犯，罰之。


司法院資訊處製作；財團法人民間司法改革基金會備份。
